【裁判字號】    97,訴,2435
【裁判日期】    980225
【裁判案由】    給付違約金
【裁判全文】
臺灣臺中地方法院民事判決              97年度訴字第2435號
原      告  丁○○
訴訟代理人  林見軍律師
送達代收人  甲○○
被      告  丙○○
訴訟代理人  朱從龍律師
訴訟代理人  林一哲律師
上列當事人間給付違約金事件，本院於民國98年2月11日言詞辯
論終結，判決如下：
    主    文
被告應給付原告新臺幣伍拾萬元，及自民國九十七年十月七日起
至清償日止按週年利率百分之五計算之利息。
原告其餘之訴駁回。
訴訟費用由被告負擔。
本判決第一項得假執行。但被告如以新臺幣伍拾萬元為原告預供
擔保，得免為假執行。
原告其餘假執行之聲請駁回。
    事實及理由
一、原告起訴主張略以：
（一）原告於民國（下同）97年8月20日曾與訴外人春耕不動產
      經紀股份有限公司七期惠中分公司（下稱春耕公司），簽
      立不動產買賣斡旋／承諾契約書（下稱不動產買賣斡旋書
      ），意向被告承購其所有坐落臺中市○區○○段55之1地
      號及其上編號Ｄ棟20樓之房地（即惠宇公司所興建預售案
      名為「惠宇天青」之Ｄ棟20樓，下稱系爭不動產）。原告
      更即簽付面額新臺幣（下同）100萬元、到期日97年8月20
      日、付款銀行為合作金庫之即期支票以為斡旋金之交付。
      旋兩造經由春耕公司斡旋後，即於97年8月21日互為允諾
      以3600萬元之價格就系爭不動產達成買賣之意。兩造合意
      定於97年8月27日前至惠宇建設公司換約以為買賣契約簽
      定之履行。
（二）詎被告不知何故卻突於8月25日告以解約之意，但此之解
      約於法未合，故原告乃於97年8月27日以存證信函表達立
      場，並要求被告依約履行簽立買賣契約之義務。其後，被
      告仍告違約，原告量及商誼乃再於97年9月2日以存證信函
      促催被告應於97年9月9日中午12時前往春耕公司完成簽約
      之履行。雖被告又告拒不前來，故原告為求事情趨於平和
      落幕乃再度於97年9月9日以存證信函促催被告應於97年9
      月12日中午12時前往春耕公司完成簽約之履行，奈被告終
      未領情。此間，被告雖有於97年9月5日以存證信函表達不
      同意見，但此為其推委卸責之詞。原告爰依不動產買賣斡
      旋書第5條第4項約定提起本件訴訟，請求被告給付與定金
      100萬元同額之違約金。並聲明：求為判決被告應給付原
      告100萬元及自起訴狀繕本送達翌日起至清償日止按週年
      利率5%計算之利息，並陳明願供擔保請准宣告假執行。
（三）對被告答辯之補充陳述：
    1.查被告既在97年8月21日在原告與春耕公司所簽立不動產
      買賣斡旋書上，充分審視過後親簽「成交價新臺幣參仟陸
      佰萬元正，仲介費新臺幣壹拾伍萬元」、「簽署時間97年
      8 月21日21、20時」等字句之行為。則雙方在97年8月21
      日既已互為允諾以3600萬元之價格就系爭不動產達成買賣
      之意，被告即應受該契約書上第5條第4項、第8條等約定
      之拘束，要無疑義。
    2.被告與春耕公司所簽委託銷售期間自97年5月31日至97年
      12 月31日之不動產委託銷售契約書，其中該契約書上之
      第6條第1、2、4、5項更各別明定：「甲方（即被告）同
      意乙方（春耕公司）為買賣雙方之代理人」、「甲方承諾
      買方要約或買方提出之購買總價及付款方式已達委託條件
      者，視為買賣契約成立。契約成立時，甲方同意授權乙方
      代為收受買方定金。（同意收受之定金如為票據，得由乙
      方提示兌現）」、「仲介成交後，甲方應於七日內至乙方
      指定處所與買方簽定不動產買賣契約書……」、「甲方於
      仲介成交後反悔不賣或因可歸責於甲方之事由致無法完成
      簽約者，應加倍返還定金予買方。」等約定。春耕公司既
      獲得被告之授權代為收受買方之定金，而原告開立到期日
      為97年8月20日、面額100萬元之票據以為斡旋金兼定金而
      交付給春耕公司，此一情事復經春耕公司所屬員工戊○○
      等人作證屬實，是其效果自與被告本人受領相同。再依票
      據法第4條第1項規定，金融業者於見票時，即應依委任契
      約約定支付票面金額予受款人或執票人，故支票性質上非
      屬信用工具，而係有價證券、金錢證券、支付證券，以支
      票為支付工具，乃為金錢給付之代替物，於交付支票時，
      生與給付金錢相同之效力，不過於支票不獲兌現時，其金
      錢給付之效果因解除條件成就而失效。何況，再由上揭契
      約「（同意收受之定金如為票據，得由乙方提示兌現）」
      之字語記載，益見簽付票據以為斡旋金或定金之交付，乃
      本於被告事先同意之結果而為。足見，被告辯稱未受領原
      告交付之斡旋金或定金，委不足採。至春耕公司受領上開
      票據後，不予提示或未將之再轉交給被告，乃其二人內部
      間之問題，與原告根本無涉，又何來可歸責於原告。
    3.查有關系爭票據之款項，原告早在97年8月27日備妥而自
      合作金庫五權分行之乙存帳戶匯付100萬元至同行庫之甲
      存帳戶中，目前仍未有所動。而原告所以在8月27日方轉
      入100萬元至甲存帳戶，一者乃票據提示日依法律規定為7
      日，二者乃原訂與被告簽約之時點從8月25日改至27日，
      是由此以觀，更見原告有履約之誠意。
    4.查被告之所以拒不履約，係因其貪圖更高之出售價額，故
      其決定另以3830萬元出售給訴外人王錫明，而拒不與原告
      簽約。從而，本於如上所述之法律關係，被告既因可歸責
      於自己之事由予以違約拒不簽立買賣契約，自應加倍返還
      定金予原告以為賠償，再由被告違約利得價差乃高達230
      萬元（3830萬元減除3600萬元）之情事以觀，更見被告之
      違約惡性重大。
    5.被告目前乃職任兆豐票券金融公司新竹分公司之經理乙職
      ，其有一定之社會經歷，且此前更有多次不動產之交易經
      驗，故而被告辯稱其出於急迫、輕率、無經驗遂在原告與
      春耕公司所簽立之不動產買賣斡旋書上簽章等之辯詞，根
      本與常情相悖甚鉅，委不足採。
    6.有關被告是否與第三人再簽立專任委託銷售契約書？是否
      有在97年8月25日以傳真及簡訊之方式表達該不動產斡旋
      契約係屬無效云云？等情，核與本案無涉；蓋基於債權相
      對性而言，被告與第三人縱有另簽立專任委託銷售契約書
      ，其亦不影響兩造間原有之契約效力。且兩造間之契約效
      力亦絕不會因被告片面之主張而有所改變。是以，被告上
      開所為主張更見其無理之處。
二、被告答辯略以：
（一）查兩造並未成立契約關係，原告主張被告應給付渠違約金
      100萬元云云，顯屬無據，自無可採。
    1.原告已自承係於97年8月間與春耕公司簽立不動產買賣斡
      旋書，足見原告與春耕公司間具有契約關係，應向春耕公
      司主張違約金，今卻執渠與第三人之斡旋書訴求被告支付
      違約金，此顯違常理，且於法不合。
    2.原告主張簽付100萬元之即期支票，作為斡旋金之交付，
      進而依斡旋書第5條第4項之約定，請求被告給付與定金
      100萬元同額之違約金云云，與事實不符，且違反法律，
      自無足取。蓋查：
    (1)依民法第248條之規定，原告若未交付定金與被告收受者
      ，自無所謂推定不動產買賣契約成立之餘地，更不得請求
      違約金。查原告已自認並未交付現金當做定金，僅開立支
      票1紙交付與春耕公司人員，且查該支票係不代替物，當
      場亦無法兌現，尚不能充作定金。準此，原告並未交付定
      金與被告，被告亦未向原告或春耕公司人員收取定金，兩
      造間並未成立定金契約，更無所謂推定不動產買賣契約成
      立之餘地。原告所謂已給付定金，故得向被告請求違約金
      云云，顯與事實及法律不符，自無可採。
    (2)系爭不動產買賣斡旋書上並無「違約金」之文字，原告主
      張被告應給付違約金云云，洵屬無據。渠主張被告應依約
      給付與定金同額之100萬元違約金云云，更屬無稽。茲敘
      明如下：
      春耕公司曾於97年5月間與被告簽立一般非專屬之長期
        委託銷售契約書，由春耕公司擔任非專屬之仲介銷售，
        惟因春耕公司一直無法仲介成功，被告另於97年8月20
        日就系爭不動產與21世紀不動產市政中心加盟店史坦利
        不動產經紀有限公司（下稱21世紀公司）簽署委託期間
        自97年8月20日至8月25日止之短期「不動產專任委託銷
        售契約書」
      被告將上開事實告知春耕公司人員，希望春耕公司不要
        急於一時，詎春耕公司人員戊○○、己○○、乙○○等
        多人，竟向被告謊稱：被告與21世紀公司之上開契約並
        無約束力，且時間短暫，可以避不見面和不接電話躲過
        即可，何況現在不動產行情很差，21世紀公司在短期內
        不太可能找到買主，現有買主出現，要被告把握機會云
        云。被告因受春耕公司人員說詞所惑，才於輕率急迫間
        在系爭不動產買賣斡旋書上書寫文字，表達當時之意向
        （被告僅在春耕公司不到1小時，且直到當晚9時以後，
        才見到系爭不動產買賣斡旋書，並未詳閱，更無人向被
        告解釋條款）。況依春耕公司仲介買賣不動產之程序，
        應再擇日邀約買賣雙方簽署「預售屋買賣契約書」，並
        支付定金、約定付款條件及換約日期，不動產買賣交易
        行為才算完成，故被告在系爭不動產買賣斡旋書上之文
        字，僅係意向之表達，並非簽訂買賣契約。
      97年8月25日晚間17時許，21世紀公司以傳真、簡訊及
        到家送達方式，通知被告該公司已完成仲介，並出示且
        交付被告由買方所支付之50萬元定金時，被告才驚覺春
        耕公司人員所說前揭言詞皆屬謊言，被告乃迅速於同日
        晚間22時52分以傳真及傳簡訊方式，分別向春耕公司及
        該公司人員戊○○，鄭重聲明表示：本人於97年8月21
        日與春耕公司惠中分公司所簽之不動產買賣斡旋書立即
        失效。詎春耕公司及上開人員並未回覆，而係由原告出
        面回函與被告。
      被告因非原告及春耕公司所簽署之系爭不動產買賣斡旋
        書上當事人欄之當事人，亦未於其上書寫被告住所，原
        告應不知被告之地址，詎原告卻三番兩次寄發信函至被
        告住所，顯見被告與春耕公司人員聲息相通、立場相同
        ，春耕公司人員明知被告已與21世紀公司簽約，卻誘使
        被告在未與原告謀面之急迫情況下，在斡旋書上表達意
        向，隨即於事後由原告出面向被告訴求100萬元之賠償
        ，非僅違反法令及不動產仲介業之規範，且違反常理，
        原告之主張自不可採。
      被告當初係以3907萬元購入系爭不動產，春耕公司知之
        甚詳，被告原先委託春耕公司之目標價格係4760萬元，
        足見被告係有意賠錢售出，詎原告要求被告給付違約金
        云云，至屬無理。
      被告係因21世紀公司於97年8月25日以簡訊告知系爭不
        動產已仲介成功，並非因貪圖價金而未與原告簽署買賣
        合約書。被告當初即告知原告之仲介代理人春耕公司人
        員，須等待97年8月25日過後，21世紀公司未仲介成交
        時，始能依照被告之出賣意向，與原告簽署買賣合約書
        。惟因21 世紀公司於97年8月25日18時21分以簡訊通知
        已仲介成交，被告才驚覺春耕公司人員所說可對21世紀
        公司置之不理之話語，俱為不實。
    3.原告與春耕公司在系爭不動產買賣斡旋書上載明應有5日
      之審閱期，惟被告卻連1小時之審閱期都未曾有，而係遭
      春耕公司業務員戊○○、己○○、乙○○等人連番不法哄
      誘之下，未曾審閱，即在急迫間書寫文字，依消費者保護
      法第11條之1第1項、第2項之規定，該斡旋書之條款顯屬
      無效。
    4.被告係於急迫情況下於系爭不動產買賣斡旋書上書寫文字
      ，已詳於前，依民法第74條第1項之規定，足認被告係於
      急迫情況下為給付財產之約定，依民法第74條第1項之規
      定，得依法提出撤銷之訴。抑有進者，該斡旋書係原告與
      春耕公司間之關係，被告尚未與原告簽訂預售屋買賣契約
      書，並非契約當事人，原告主張渠依約得請求被告給付違
      約金云云，顯悖法律。再被告係因相信春耕公司人員之謊
      言，而在系爭不動產買賣斡旋書上簽名，顯係因被詐欺而
      為意思表示，茲依民法第92條第1項規定，依法撤銷該意
      思表示。
    5.綜上，足認兩造並未成立契約。縱有成立契約，被告亦已
      依法撤銷，原告起訴請求被告給付違約金云云，顯屬無據
      ，自無可採。
（二）退言之，倘仍認定兩造間已成立不動產買賣契約，惟原告
      係利用春耕公司業務員等人之不當話術誘使被告簽訂系爭
      不動產買賣斡旋書，且被告於21世紀公司專任銷售成功時
      ，立刻以書面告知春耕公司及其人員並表示解除契約，如
      今本件不動產價格一路下滑，且原告係不動產之投資客，
      渠並未因此受損，反而減少損失，且被告自始至終未曾受
      領100萬元，並未受有任何利益，若認原告有請求違約金
      之法律依據，則被告依民法第252條之規定請求酌減違約
      金為5萬元等語。並聲明：求為判決駁回原告之訴及假執
      行之聲請，如受不利判決，願供擔保請准免假執行。
三、兩造經本院整理不爭執事項並簡化爭點，結果如下：
（一）兩造不爭執之事項：
    1.被告與春耕公司簽立不動產委託銷售契約書，委託銷售期
      間自97年5月31日至97年12月31日，委託銷售標的物為系
      爭不動產，委託銷售金額為4760萬元。
    2.原告於97年8月20日與春耕公司就系爭不動產簽署系爭不
      動產買賣斡旋書，有效期間自97年8月20日至8月27日止。
    3.被告於97年8月21日21時20分於系爭不動產買賣斡旋書上
      書寫文字「成交價新臺幣參仟陸佰萬元正，仲介費新臺幣
      壹拾伍萬元」、「簽署時間97年8月21日21、22時」等。
    4.原告未於97年8月21日交付任何款項或票據予被告本人親
      自收受。
    5.被告於97年9月5日寄發臺中法院郵局第2902號存證信函予
      原告，聲明兩造並無任何契約關係。
    6.原告分於97年8月27日寄送臺中向上郵局第723號存證信函
      與被告，並要求被告依約履行簽立買賣契約之義務；於97
      年9月2日寄送臺中何厝郵局第1169號存證信函與被告，請
      被告應於97年9月9日中午12時前往春耕公司七期惠中分公
      司完成簽約之履行；97年9月9日寄送臺中何厝郵局第1202
      號存證信函與被告，請於97年9月12日中午12時前往春耕
      公司七期惠中分公司完成簽約之履行。
    7.被告目前任職兆豐票券金融公司新竹分公司經理。
（二）本件爭執事項
    1.被告是否於97年8月20日就系爭不動產與21世紀公司簽署
      不動產專任委託銷售契約書，委託時間自97年8月20日至8
      月25日止。被告是否於97年8月21日將上開簽約事實告知
      春耕公司人員戊○○、己○○、乙○○等人？
    2.原告是否於97年8月20日簽發面額100萬元、到期日97年8
      月20日、付款銀行為合作金庫之支票，以為斡旋金之交付
      ，交付予春耕公司人員？
    3.被告是否於97年8月25日22時52分以傳真及簡訊方式，向
      春耕公司及該公司人員戊○○表示該不動產買賣斡旋書並
      無效力。但春耕公司並未回覆，而係由原告於97年8月27
      日以臺中向上郵局第00723號存證信函回覆予被告？
    4.被告於97年8月21日將其與21世紀公司簽署不動產專任委
      託銷售契約書之事實告知春耕公司人員戊○○、己○○、
      乙○○等人。春耕公司人員戊○○、己○○、乙○○等人
      明知該事實之情形下，仍誘使被告於急迫之狀況下，於97
      年8月21 日21時20分於不動產買賣斡旋書上書寫文字？
    5.被告見到系爭不動產買賣斡旋書至簽署文字之時間不到一
      小時，且現場無人向被告解釋斡旋書之條款？
    6.春耕公司為何方之代理人？
    7.原告於97年8月20日簽發面額100萬元、到期日97 年8月20
      日、付款銀行為合作金庫之支票是否已為被告收受、兌現
      ？兩造間有無成立要物之定金契約？原告有無給付現金定
      金100萬元予被告？
    8.本件兩造間是否存有「賣方於仲介成交後反悔不賣或因可
      歸責於賣方之事由致無法完成簽約者，應加倍返還定金予
      買方」之契約約定？
    9.原告可否以訴求違約金為標的，卻依據不動產買賣斡旋契
      約書第5條第4項之規定，請求被告加倍返還定金？
    10.兩造就系爭不動產有無成立不動產買賣契約？如認兩造
       間成立不動產買賣契約，則該契約是否有效？該契約有
       無民法第74 條第1項、第92條第1項得撤銷之情形？如認
       該契約有效，則系爭不動產買賣契約有無約定違約金？
       如有約定違約金，違約金金額是否過高？是否應予酌減
       ？
    11.被告是否將系爭不動產以高於3600萬元之價格出售第三
       人？是否以高於被告原先購買之3907萬元出售於第三人
       ？
四、法院之判斷：
（一）原告主張之上揭事實，業據其提出與所述情節相符之系爭
      不動產買賣斡旋書、支票、銀行存款往來對帳單、存摺，
      存證信函等件影本為證，兩造對於如上述不爭執之事項所
      載之各項事實，亦均表示不爭執，此部分之事實，自堪信
      為真實。
（二）關於兩造間是否成立不動產買賣契約部分，兩造有所爭執
      ，經查：
    1.兩造共同簽立之書面，其名稱為「不動產買賣斡旋/承諾
      契約書」，此為兩造所不爭執。
    2.按斡旋金為買方願買與賣方願賣之價金有一段差距，買方
      給付仲介人一筆金額，由仲介人為買方向賣方議價之制度
      。本件兩造訂定之系爭不動產買賣斡旋契約第5條第2項、
      第3項前段約定為，「賣方承諾買方承購條件，或買方提
      出之承購總價及付款方式已達賣方委託條件經賣方確認者
      ，視為仲介成交，受託人經賣方同意得收取定金時，斡旋
      金即轉為定金並作為簽約款之一部份」、「仲介成交後，
      買賣雙方應於7日內至受託人指定處所簽訂不動產買賣契
      約書，但簽約之日期或處所另有約定者，從其約定。」而
      查本件原告有意向被告購入系爭不動產，其委由春耕公司
      代為協商售價，並授予其代理權，而被告嗣後同意原告所
      出具之價格，並於其上簽章認可，則依上揭契約條款約定
      ，自應認兩造間已就系爭不動產買賣之必要之點亦即標的
      物與價金部分意思表示達成合致，而成立契約；惟因兩造
      系爭不動產買賣斡旋書於第2條末段尚以手寫方式約定，
      須於日後另訂定買賣契約及換約，故本院認系爭契約之法
      律性質應係不動產買賣預約，而非不動產買賣契約。
    3.被告抗辯系爭不動產買賣斡旋契約書有違消費者保護法第
      11條之1等相關規定云云；然查，系爭不動產買賣斡旋契
      書於原告與春耕公司間乃居間仲介契約，惟於兩造間乃不
      動產買賣預約，且適用條款之兩造均為一般消費者，兩造
      並非立於企業經營者與消費者之地位，自無上揭消費者保
      護法之適用，併此敘明。
（三）兩造就原告是否於97年8月20日簽發面額100萬元、到期日
      97年8月20日、付款銀行為合作金庫之支票，以為斡旋金
      之交付，交付予春耕公司人員；春耕公司為何方之代理人
      ？及原告所簽發之上揭支票是否已為被告收受、兌現；兩
      造間有無成立要物之定金契約？原告有無給付現金定金
      100萬元予被告等事實，有所爭執；經查：
    1.原告確於97年8月20日簽發上揭支票，充為斡旋金之交付
      ，交付予春耕公司人員等事實，業據原告提出支票影本為
      證，且經證人戊○○、乙○○、庚○○、己○○到庭結證
      屬實（參本院97年12月22日言詞辯論筆錄），自堪信為真
      實。
    2.查被告與春耕公司訂有不動產委託銷售契約書（參被告所
      提契約書影本），其契約上之第6條第1、2項已分別明定
      ，被告同意春耕公司為買賣雙方之代理人，且承諾買方要
      約或買方提出之購買總價及付款方式已達委託條件者，視
      為買賣契約成立。契約成立時，被告同意授權春耕公司代
      為收受買方定金（同意收受之定金如為票據，得由春耕公
      司提示兌現）。再依系爭不動產買賣斡旋契約書前文記載
      ，立委託書人（即原告）茲為下列不動產買賣事宜，特委
      託春耕公司居間仲介，雙方合意簽署本契約，訂立如後條
      款，以資共同信守等文句。故春耕公司依上開二份契約之
      各自約定內容，堪認其於兩造間系爭不動產買賣斡旋書簽
      訂過程係屬雙方代理人無訛，且因春耕公司已獲得兩造之
      同意，核與民法第106條規定無違，顯亦無不法之虞。而
      春耕公司依其與被告所簽訂之不動產委託銷售契約約定既
      獲得被告之授權代為收受買方之定金，則原告開立上揭支
      票以為斡旋金兼定金而交付給春耕公司所屬人員，其效果
      自與被告本人受領相同。
    3.按支票係謂發票人簽發一定之金額，委託金融業者於見票
      時無條件支付與受款人或執票人之票據，票據法第4條第1
      項定有明文。是依上開規定，金融業者於見票時，即應依
      委任契約約定支付票面金額予受款人或執票人，故支票性
      質上非屬信用工具，而係有價證券、金錢證券、支付證券
      ，以支票為支付工具，乃為金錢給付之代替物，於交付支
      票時，生與給付金錢相同之效力，惟如支票不獲兌現時，
      其金錢給付之效果因解除條件成就而失效。原告主張支票
      得作為金錢給付之代替物，其得以支票支付定金，自屬有
      據。
    4.按稱定金者，係以確保契約之履行為目的，由當事人一方
      交付於他方之金錢或其他替代物而言。而在契約成立前交
      付定金，以擔保契約之成立，通常謂之立約定金。交付立
      約定金者，除當事人另有約定，應依其約定外，如付定金
      之當事人拒不成立主契約，則受定金之當事人毋庸返還其
      定金。如受定金當事人拒不成立主契約，即應加倍返還。
      此項定金，雖與一般為確保契約履行而交付之定金，係以
      主契約之存在為前提，尚屬有間，惟應類推適用民法第
      249條之規定。查原告業已交付系爭支票予春耕公司，且
      支票本質上係有價證券，再被告亦同意收受之定金如為票
      據，得由春耕公司提示兌現，則原告所交付之系爭支票自
      具有上述立約定金之性質。
（四）關於春耕公司所屬人員是否誘使被告於急迫之狀況下，於
      97年8月21日21時20分於不動產買賣斡旋書上書寫文字，
      且無人向被告解釋斡旋書之條款，且因被告未曾出售房屋
      無經驗，於春耕公司人員誘使下，致於急迫情形下簽署該
      契約乙節，經查：
    1.經詢之證人即春耕公司在場協助本件契約簽訂之人員戊○○、乙○○、庚○○、己○○分別結證稱，簽約之際確有
      由戊○○、乙○○將系爭不動產買賣斡旋書內之條款向被
      告解釋說明，且簽約時間約在8時許至9時許之間；再春耕
      公司於收受原告交付之斡旋金支票後，曾因被告表示須一
      定價格始出售，原告二度加價後，被告始同意出售等語（
      參本院97年12月22日言詞辯論筆錄）。再被告亦未再提出
      適當證據以為佐證，則被告謂無人解釋條文與其明瞭，且
      於急迫下簽署云云，尚不可採。
    2.查被告為任職兆豐票券金融公司新竹分公司經理，其工作
      性質、經驗均具金融知識及背景，且其所任職務既達分公
      司經理，亦不可謂無相當之社會經驗；況系爭標的之買賣
      被告係於97年5月間委託春耕公司代為銷售，迄至同年8月
      21日始簽具系爭不動產買賣斡旋書，系爭不動產委託春耕
      公司出售事宜，亦已有相當時日；再系爭不動產買賣斡旋
      契約約定之買賣價金，亦經過相當折衝（由原出價之3500
      萬元遞增至3600萬元），故被告稱春耕公司所屬人員乘其
      急迫、輕率或無經驗之情況下，始訂立該斡旋契約，亦屬
      無據。
    3.被告稱春耕公司人員戊○○、己○○、乙○○等多人向其
      謊稱：被告與21世紀公司之上開契約並無約束力，且時間
      短暫，可以避不見面和不接電話躲過即可，何況現在不動
      產行情很差，21世紀公司在短期內不太可能找到買主，現
      有買主出現，要被告把握機會云云。經訊之上揭證人均證
      述並無此事（參同上言詞辯論筆錄）。另被告所舉其與證
      人己○○、乙○○之對話譯文，就上開事實之口頭陳述，
      亦均為被告自己之陳述，未見己○○、乙○○有所回應說
      明，自難認被告所言即確有其事。且縱認有該等情事，依
      被告上揭經歷及系爭不動產買賣斡旋書簽訂過程，被告亦
      非無獨立思考判斷之空間，實難認被告有受該春耕公司人
      員詐騙而誤簽系爭不動產斡旋書之可能，被告此部分之抗
      辯，亦不足採。
    4.綜上，被告主張依民法第74條第1項、第92條第1項撤銷該
      契約，自屬無據。
（五）兩造間確已就系爭不動產買賣斡旋書互為合意而簽訂，其
      性質為買賣預約，均已如前述；而查該契約第5條第4項已
      定明「賣方於仲介成交後反悔不賣或因可歸責於賣方之事
      由致無法完成簽約者，應加倍返還定金予買方」之契約條
      文，被告空言否認有該項約定，自無理由。次查原告雖於
      起訴狀載為請求給付違約金，惟依起訴狀內容所載，其本
      件請求被告給付之依據即為兩造間上揭契約約定內容，難
      認有何不當之處，被告此部分之爭執，亦無理由。
（六）查兩造簽訂系爭不動產買賣斡旋書後，原告多次請求被告
      履行契約約定共同訂定系爭不動產買賣契約，並同向建設
      公司換約，均為被告所拒，且被告嗣已與第三人簽訂買賣
      契約，將系爭不動產出售與第三人等節，為兩造所不爭執
      ；從而，原告依不動產買賣斡旋書第5條第4項約定請求被
      告給付違約金，即屬有據。
（七）按當事人得約定債務人於債務不履行時，應支付違約金。
      違約金，除當事人另有訂定外，視為因不履行而生損害之
      賠償總額。其約定如債務人不於適當時期或不依適當方法
      履行債務時，即須支付違約金者，債權人除得請求履行債
      務外，違約金視為因不於適當時期或不依適當方法履行債
      務所生損害之賠償總額，民法第250條第1項、第2項定有
      明文。復按約定之違約金額過高者，法院得減至相當之數
      額，民法第252條亦定有明文。而查契約當事人約定之違
      約金是否過高，應依一般客觀之事實、社會經濟狀況、當
      事人實際上所受損害及債務人如能如期履行債務時，債權
      人可享受之一切利益為衡量標準。經查，本件兩造約定之
      加倍返還定金為100萬元，本院審酌被告嗣後出售系爭不
      動產之價格確高於原擬出售與原告之3600萬元（參被告98
      年2月11日民事準備書狀所載），原告已履約之程度（原
      告已交付100萬元定金支票、並於預定簽訂買賣契約之日
      將款項匯入支票帳戶），惟目前社會經濟並不景氣、房地
      產交易亦同受影響等情，認兩造約定之違約金100萬元核
      屬過高，應予酌減為50萬元，始為適當。
（八）綜上所述，原告主張被告應依兩造系爭不動產買賣斡旋書
      約定內容履行給付違約金義務，尚屬可信。從而，原告請
      求上訴人給付違約金於50萬元，及自起訴狀繕本送達翌日
      即97年10月7日起至清償日止按週年利率5%計算之利息之
      範圍內，應予准許。其逾此部分所為請求，容有未洽，不
      應准許。
五、按所命給付未逾新臺幣50萬元，法院應依職權宣告假執行，
    民事訴訟法第389條第1項第5款定有明文。本件命被告給付
    之金額未逾50萬元，爰依上開規定，依職權宣告假執行。被
    告陳明願供擔保，免為假執行，經核原告勝訴部分，合於法
    律規定，爰酌定相當之擔保金額宣告之；原告其餘假執行之
    聲請，因訴之駁回而失所依據，應併予駁回。
六、本件判決之基礎已臻明確，兩造其餘之攻擊防禦方法及舉證
    ，核與判決無影響，毋庸一一論列，併此敘明。
據上論結，本件原告之訴為一部有理由，一部無理由，依民事訴
訟法第79條、第389條第1項第5款、第392條第2項，判決如主文
。
中    華    民    國    98    年    2     月    25    日
                  民事第四庭    法  官  王鏗普
正本係照原本作成。
如對本判決上訴，須於判決送達後20日內向本院提出上訴狀。
中    華    民    國    98    年    2     月    25    日
                                書記官  賴淵瀛


司法院資訊處製作；財團法人民間司法改革基金會備份。
